臺灣高等法院臺中分院刑事判決                      九十一年度上訴字第三八號
    上  訴  人
    即  被  告  癸○○
右上訴人因偽造文書等案件，不服臺灣彰化地方法院九十年度訴字第六六二號中華民
國九十年十一月十四日第一審判決（起訴案號：臺灣彰化地方法院檢察署九十年度偵
緝字第七○號），提起上訴，本院判決如左：
      主  文
原判決撤銷。
癸○○行使偽造私文書，足以生損害於他人，處有期徒刑陸月，如易科罰金，以參佰
元折算壹日。
      事  實
一、癸○○於民國八十七年七月二十日籌組互助會，自任會首，邀乙○○、己○○、
    戊○○（原名陳碧真）丁○、甲○○等人為會員，會員連同會首共計十六人，約
    定每人每會新台幣（下同）二萬元，會期自八十七年七月二十日起至八十八年十
    月二十日止，每月二十日開標，並採內標方式，以標息最高者得標。詎癸○○因
    積欠賭債，需款頗急，竟意圖為自己不法之所有，於八十八年二月二十日，在癸○○位於彰化縣員林鎮○○路二二巷八號十五樓之二住處，未經乙○○同意，冒
    用乙○○名義，在白紙上偽簽乙○○名字，偽造乙○○名義之三千三百元投標單
    ，並持之行使投標，得標後，再向當時仍為活會會員丙○○、辛○○、戊○○、
    邱妙、庚○○、汪佳琪、丁○等八人佯稱係乙○○得標，另向乙○○謊稱某位會
    員得標，致使乙○○等九名活會會員均不知冒標情事而陷於錯誤，因而每人如數
    交付活會會款一萬六千七百元予癸○○，共計詐得會款十五萬零三百元，且均足
    生損害於丙○○、辛○○、戊○○、邱妙、庚○○、汪佳琪、丁○、乙○○等九
    名活會會員。嗣於八十八年十月二十日欲向癸○○領取尾會會款時，遍尋癸○○
    不著，經電詢會員丁○等人始發現尚有辛○○、戊○○、庚○○、丁○等四名會
    員仍係活會，始知受騙而發現上情。
      理  由
一、訊據上訴人即被告癸○○雖坦承於八十八年二月二十日，在其上開住處，以乙○○名義填寫三千三百元之投標單，並持之行使投標，並標得會款等情，然矢口否
    認涉有何偽造文書及詐欺之犯行，並辯稱：伊事先獲得告訴人乙○○同意，才標
    會云云。惟查：(一)右揭事實迭據告訴人乙○○於偵查、原審及本院審理時指訴甚
    明，且證人丁○於本院審理時到庭證稱：偵查七一六一號卷內第十五頁互助會單
    影本是伊所提出，被告向伊收會錢告訴伊何人得標，伊就立即把他寫在會單上，
    所以上面得標日期、金額都是被告收會錢時告訴伊，伊再填寫在會單上，根據會
    單所載，尚有辛○○、丁○、陳碧真、庚○○四人為活會等語（見本院卷第七七
    、七八頁），本院認被告、告訴人均未記載會員得標紀錄，而證人丁○既係每月
    詳細填載得標資料，其所提出之上開會單影本應堪採信。本院審之上開會單影本
    內容，據被告告知會員之資料，告訴人乙○○係於八十八年二月二十日以三千三
    百元得標，而被告於八十八年六月二十日開標後，即停止開標，故目前尚有辛○○、丁○、陳碧真、庚○○四人為活會等情，應堪認定。(二)告訴人於八十八年八
    月二十三日因被告告知有會員以三千元得標，故告訴人仍匯款一萬七千元予被告
    ，做為給付該月之活會會款等情，亦據告訴人提出彰化市第六信用合作社跨行匯
    款回單一份附於偵查卷內足憑（見偵七一六一號卷第二二頁），若告訴人曾同意
    被告借其名義標會，告訴人豈有繼續給付活會會款之可能，故被告上開辯詞顯屬
    卸責之詞，不足採信。(三)被告於八十八年二月二十日冒用告訴人名義以三千三百
    元得標，當時活會會員有丙○○、辛○○、戊○○、邱妙、庚○○、汪佳琪、丁○、乙○○等九名，有上開互助會單影本為證，故被告向上開九名活會會員收取
    每會一萬六千七百元之會款，共詐得十五萬零三百元等事實，亦堪認定，從而事
    證明確，被告上開犯行，應堪認定。
二、按一般民間互助會競標，係由參與者以標單簽寫會員姓名、標息，而以所寫標息
    最高者為得標，是標單係屬在紙上書寫之文字，而依習慣或特約足以為表示一定
    用意之證明，依刑法第二百二十條第一項規定，視為準文書。核被告所為，係犯
    犯刑法第二百十六條、第二百十條之行使偽造私文書罪及同法第三百三十九條第
    一項之詐欺取財罪。被告偽簽乙○○署押之行為，為偽造私文書之部分行為，而
    偽造私文書之低度行為，為行使之高度行為所吸收，均不另論罪。被告以一次詐
    標行為向丙○○、辛○○、戊○○、邱妙、庚○○、汪佳琪、丁○、乙○○等九
    名活會會員詐取財物，係一行為觸犯數罪名，為想像競合犯，應從同一重之詐欺
    取財罪處斷。被告所犯行使偽造文書與詐欺罪間，有方法結果之牽連關係，應從
    一重之行使偽造私文書罪論處。原審判決固非無見。惟查：原判決疏未查明被告
    冒用乙○○名義標會，向上開九名活會會員詐取之金額應為十五萬零三百元，且
    疏未查明會員戊○○仍屬活會，會員己○○已自己標得會款等事實，遽為被告不
    利之認定，併予論罪科刑（詳如後述），均有未洽。被告上訴意旨陳稱經告訴人
    同意而標會云云，顯不足採信，雖無理由，然原判決既有上述可議之處，仍應由
    本院撤銷改判。爰審酌被告尚無不良素行，有本院被告全國前案紀錄表一份在卷
    可稽，犯罪之動機、手段、詐得會款十五萬零三百元金額非大，犯後尚未與告訴
    人成立和解，亦未坦承犯行等一切情狀，量處如主文第二項所示之刑，並諭知易
    科罰金之折算標準，以示懲儆。又被告犯罪行為後，刑法第四十一條所定得易科
    罰金之罪刑，自「犯最重本刑為三年以下有期徒刑以下之刑之罪，而受六月以下
    有期徒刑或拘役之宣告」修正為「犯最重本刑為五年以下有期徒刑以下之刑之罪
    ，而受六個月以下有期徒刑或拘役之宣告」，並增列第二項「併合處罰之數罪，
    均有前項情形，其應執行之刑逾六月者，亦同」，並於九十年一月十日公布，同
    年月十二日生效。本案被告為前述犯罪行為時，若受六月以下有期徒刑或拘役之
    宣告，原不得易科罰金，惟於本院為六月以下有期徒刑或拘役之裁判時，卻得易
    科罰金，則依刑法第二條第一項前段規定，自應適用裁判時較有利於被告之新法
    ，乃依修正後刑法第四十一條第一項之規定，諭知易科罰金之折算標準。另被告
    偽造乙○○名義之標單未據扣案，復無證據堪認尚存在，為避免日後執行困難，
    爰不予宣告沒收，附此敘明。
三、公訴意旨另略以：被告分別於八十八年五月二十日及同年七月二十日，連續在標
    單上偽造己○○、戊○○之姓名與標金，並持之行使投標，予以冒標會款，並向
    會員詐取會款，致會員陷於錯誤而交付會款，因認被告涉犯刑法第二百十六條、
    第二百十條之行使偽造私文書及同法第三百卅九條第一項之詐欺取財等罪嫌云云
    。訊據被告堅決否認有冒用己○○、戊○○之名義標會，經查：(一)證人己○○於
    本院審理時到庭證稱：其已自行於八十八年一月二十日標得會款，並未遭冒標等
    語；證人戊○○則到庭證稱：伊均係委託祖母庚○○處理，伊不知有無標會，但
    庚○○並無將會款交給伊等語（見本院卷第五八頁、第五九頁），本院復審之證
    人丁○所提出之互助會單影本所記載內容，證人己○○確係於八十八年一月二十
    日得標，證人戊○○則仍是活會等情，故證人上開證詞應堪採信。(二)被告於偵查
    中曾供稱：「（問：你有冒標，以何人名義冒標？）是以己○○的名義標會，標
    四千元左右，乙○○是最後一會，但我還是向他收取會款，且沒將收得的會款交
    乙○○，我在標單上有填己○○之名字。」嗣檢察官諭知退庭後，再度點呼入庭
    ，改稱：「我沒有冒標，是經過她同意的，（問：你剛有承認冒己○○的名義標
    會？）我剛頭很昏，所以說錯了。（問：你向乙○○稱他最後一會？）是的。（
    問：你向甲○○說乙○○已死會？）沒有。甲○○是己○○的先生。（問：己○○有否標？）有的，她同意借我標的。」（偵緝七○號卷，第八至一○頁）、「
    我有經己○○同意，同意以三千六百元給我投標，我欠己○○很多賭債－－－（
    問：你有偷標戊○○的會？）她們同意我標的，用四千元標得，但有經她同意，
    我有把標得的錢拿過去，她借我標，我付利息，會結束時再還錢給他們，我借二
    會，向己○○、陳碧真借標，己○○我是以三千六百元得標，陳碧真以四千元得
    標，總共三十萬元。（問：你有沒有用乙○○的名義冒標？）沒有。」（偵緝七
    ○號卷，第一九至二○頁）、「（問：你用多少錢冒標乙○○的會？）以三千六
    百元冒標，於八十八年八月二十日冒標，在員林租屋處，員東路，詳細地址我忘
    記了，應該是在員林員東路標的，在八十八年九月二十日倒會。－－－我冒標百
    煌和己○○的會。（問：己○○的會是何時偷標？）八十八年五月二十日在員林
    員東路住處，以四千元冒標。（問：還有偷標誰的？）乙○○、己○○、戊○○
    ，戊○○是八十八年七月二十日在員林員東路住處以四千元得標。」（偵緝七○
    號卷，第二三至二四頁），揆之被告上開偵查中之自白，對於冒標會員己○○、
    戊○○之日期、金額，前後供述不一，已難認與事實相符，本院復揆之證人己○○、戊○○上開證詞，尚難認以被告偵查中前後不一之自白遽為被告犯罪之證據
    ，此外復查無其他積極證據足資證明被告有此部份之犯行，被告此部份犯行應屬
    不能證明，惟公訴人認此部份與被告前開有罪部分有連續犯之裁判上一罪關係，
    本院爰不另為無罪之諭知，併此敘明。
四、據上論斷，應依刑事訴訟法第三百六十九第一項前段、第三百六十四條、第二百
    九十九條第一項前段，刑法第二百十六條、第二百十條、第三百三十九條第一項
    、第五十五條、第二條第一項前段、修正後第四十一條第一項前段、罰金罰鍰提
    高標準條例第一條前段、第二條，判決如主文。
本案經檢察官壬○○到庭執行職務。
中      華      民      國    九十一    年      五      月      一      日
                                   臺灣高等法院臺中分院刑事第八庭
                                         審判長法  官  羅  得  村
                                               法  官  蔡  名  曜
                                               法  官  陳  毓  秀
右正本證明與原本無異。
如不服本判決應於收受送達後十日內向本院提出上訴書狀，其未敘述上訴之理由者並
得於提起上訴後十日內向本院補提理由書（均須按他造當事人之人數附繕本）。
                                               書記官  吳  宗  玲
中      華      民      國    九十一     年      五       月     二     日
附錄論罪科刑主要法條：
刑法第二百十六條：
行使第二百十條至第二百十五條之文書者，依偽造、變造文書或登載不實事項或使登
載不實事項之規定處斷。
刑法第二百十條：
偽造、變造私文書，足以生損害於公眾或他人者，處五年以下有期徒刑。
第三百三十九條第一項：
意圖為自己或第三人不法之所有，以詐術使人將本人或第三人之物交付者，處五年以
下有期徒刑、拘役或科或併科一千元以下罰金。
                                                                        Ｋ
